ACORDAO-COMPLETO-2475310

ACÓRDÃO 8619/2021 ATA 19/2021 - PRIMEIRA CÂMARA

VISTOS, relatados e discutidos estes autos que tratam de tomada de contas especial instaurada pela Secretaria Especial da Cultura, em razão de omissão no dever de prestar contas dos recursos captados pela empresa Bureau de Projetos Eireli, no âmbito do projeto cultural Pronac 13-3696,
ACORDAM os Ministros do Tribunal de Contas da União, reunidos em sessão da Primeira Câmara, diante das razões expostas pelo Relator, em:
9.1 com fundamento nos arts. 1º, inciso I, 16, inciso III, alíneas "b" e "c", e 19 da Lei 8.443/1992, julgar irregulares as contas da empresa Bureau de Projetos Eireli e do Sr. Giovanni Ribeiro Dias;
9.2. com fulcro no art. 23, inciso III, da Lei 8.443/1992, condenar os responsáveis designados no item anterior ao pagamento solidário das quantias adiante especificadas, com a incidência dos devidos encargos legais, calculados a partir das datas correspondentes até o efetivo recolhimento, na forma da legislação em vigor:
	Data de ocorrência
	Valor histórico (R$) 
	Tipo da parcela

	23/3/2015
	66.106,98
	Débito

	29/8/2018
	1,21
	Crédito

9.3. fixar o prazo de 15 (quinze) dias, a contar da data da notificação, para que os responsáveis comprovem, perante o Tribunal, o recolhimento das referidas quantias aos cofres do Fundo Nacional de Cultura, atualizadas monetariamente e acrescidas dos juros de mora, nos termos do art. 23, inciso III, alínea "a", da Lei 8.443/1992 c/c o art. 214, inciso III, alínea "a", do Regimento Interno do TCU (RI/TCU) ;
9.4. aplicar ao Sr. Giovanni Ribeiro Dias multa no valor de R$ 18.000,00, com fulcro no art. 57 da Lei 8.443/1992;
9.5. fixar o prazo de 15 (quinze) dias, a contar da data da notificação, para que o responsável de que trata o subitem anterior comprove, perante o Tribunal, o recolhimento da aludida quantia aos cofres do Tesouro Nacional, atualizada monetariamente desde a data do presente acórdão até a do efetivo recolhimento, se for paga após o vencimento, nos termos do art. 23, inciso III, alínea "a", da Lei 8.443/1992 c/c o art. 214, inciso III, alínea "a", do Regimento Interno do TCU (RI/TCU) ;
9.6. autorizar a cobrança judicial das dívidas, caso não atendidas as notificações, nos termos do art. 28, inciso II, da Lei 8.443/1992;
9.7. autorizar o parcelamento das dívidas em até 36 (trinta e seis) parcelas mensais, nos termos do art. 217 do RI/TCU, com a incidência sobre cada parcela dos devidos encargos legais até o efetivo pagamento, esclarecendo que a falta de pagamento de qualquer parcela importará no vencimento antecipado do saldo devedor (§ 2º do art. 217 do RI/TCU) ;
9.8. dar ciência desta decisão aos responsáveis e à Secretaria Especial da Cultura (Ministério do Turismo) e ao Procurador-Chefe da Procuradoria da República no Estado de Minas Gerais, neste caso, nos termos do art. 16, § 3º, da Lei 8.443/1992 c/c o art. 209, § 7º, do Regimento Interno do TCU, para adoção das medidas que entender cabíveis.

Tomada de contas especial instaurada pela Secretaria Especial da Cultura, em razão de omissão no dever de prestar contas dos recursos captados pela empresa Bureau de Projetos Eireli, no âmbito do projeto cultural Pronac 13-3696.

Primeira Câmara

Secretaria Especial da Cultura (Ministério do Turismo).

3. Responsáveis: Bureau de Projetos Eireli (10.682.968/0001-07) e Giovanni Ribeiro Dias (XXX.091.176-XX).

13.1. Ministros presentes: Vital do Rêgo (na Presidência), Benjamin Zymler (Relator) e Jorge Oliveira.
13.2. Ministro-Substituto convocado: Marcos Bemquerer Costa.
13.3. Ministro-Substituto presente: Weder de Oliveira.

ACORDAO-COMPLETO-2531025

Acórdão 2043/2022 - Primeira Câmara

BENJAMIN ZYMLER

Cuidam os autos de tomada de contas especial instaurada pela Secretaria Especial da Cultura, em razão de omissão no dever de prestar contas dos recursos captados pela empresa Bureau de Projetos Eireli, no âmbito do projeto cultural Pronac 13-3696.
2.	O aludido projeto tinha como objetivo "desenvolver 10 apresentações do espetáculo 'La Vem História!' com o ator Giovanni Dias, que conta e canta lendas, parlendas e histórias de Eva Furnari, Olavo Bilac, Ana Maria Machado dentre outros, acompanhados por instrumentistas e músicos que criam ambientes lúdicos para cada história. Desenvolver, ainda, oficinas de contadores de histórias para educadores, atores e pais.".
3.	Por meio da Portaria 417/2013, a Secretaria Especial da Cultura autorizou a captação da quantia de R$ 145.300,00, no período de 15/8/2013 a 29/5/2015. O prazo para execução do projeto foi estipulado entre 24/3/2015 a 29/5/2015, sendo que a data final para a prestação de contas foi fixada em 28/6/2015.	
4.	A proponente captou os recursos autorizados, conforme atestam os recibos e/ou extratos bancários.
5.	Após o transcurso do prazo pactuado sem o envio da prestação de contas, a Secretaria Especial da Cultura instaurou a presente tomada de contas especial e, ao final, atribuiu responsabilidade à proponente e ao seu dirigente, Sr. Giovanni Ribeiro Dias, para a devolução da quantia equivalente à integralidade dos valores captados.
6.	Submetidos os autos a esta Corte de Contas, autorizei, por meio de despacho, a citação dos responsáveis supramencionados em razão da "não comprovação da boa e regular aplicação dos recursos federais repassados com amparo no Pronac 13-3696, em face da omissão no dever de prestar contas dos valores transferidos".
7.	Ademais, acolhi a proposta de audiência do Sr. Giovanni Ribeiro Dias em virtude do "não cumprimento do prazo originalmente estipulado para prestação de contas do projeto incentivado, cujo prazo encerrou-se em 28/6/2015".
8.	Os responsáveis, por meio de seu procurador, compareceram aos autos e trouxeram justificativas sobre a omissão no dever de prestar contas, bem como fizeram juntar a documentação pertinente às despesas realizadas com os recursos do projeto cultural Pronac 13-3696. 
9.	A SecexTCE analisou a resposta apresentada, na forma da instrução transcrita parcialmente a seguir com os ajustes pertinentes:
"16.	Conforme visto em nova instrução anexada à peça 63, após breve síntese dos fatos tratados nesta tomada de contas especial, os responsáveis apresentaram justificativa para a omissão em prestar contas no prazo devido (falecimento do gestor financeiro especificamente contratado para acompanhar a execução e preparação da prestação de contas) , além de anexar relatórios detalhando o efetivo cumprimento do projeto cultural e documentação a título de prestação de contas. 
17.	Além disso, tendo em vista a possibilidade de não restar aprovada parte dos dispêndios efetivados, ante a impossibilidade de reunir toda a documentação comprobatória pertinente, no valor original de R$ 46.203,40, solicitaram o parcelamento do seu pagamento, se for o caso.
18.	Ante a anexação aos autos de documentos a título de prestação de contas, foi proposto o encaminhamento de diligência à Secretaria Especial de Cultura nos seguintes moldes (peças 63/65) : 
a) 	diligenciar a Secretaria Especial de Cultura, para que, no prazo de 60 (sessenta) dias a contar da ciência, informe sobre a regularidade ou não da documentação comprobatória da prestação de contas objeto do projeto cultural Pronac 13-3696, encaminhada ao Tribunal; 
b) 	informar à Secretaria Especial de Cultura que	 a resposta à diligência deve englobar as análises das execuções físicas e financeiras do projeto cultural Pronac 13-3696; e
c) 	encaminhar cópia integral do processo à Secretaria Especial de Cultura, a fim de subsidiar sua análise.
19.	Por meio de despacho anexado à peça 66, o Relator do processo, Min. Benjamin Zymler, discordou do encaminhamento proposto nos termos a seguir:
Considerando que a documentação relativa à prestação de contas dos recursos do projeto cultural Pronac 13-3696 foi enviada diretamente a esta Corte de Contas pelos responsáveis, em resposta à citação que lhes foi endereçada, divirjo da proposta da SecexTCE de realizar diligência à Secretaria Especial de Cultura para que se manifeste sobre a regularidade ou não dos documentos encaminhados.
'2.	 No caso, não vislumbro nenhuma peculiaridade que demande o exame especializado do aludido órgão, o que não impede a realização de uma diligência pontual pela unidade técnica, caso haja alguma dúvida específica na análise das execuções física e financeira do projeto cultural Pronac 13-3696.
3. 	A situação em tela é diferente dos casos em que os responsáveis encaminham a prestação de contas diretamente aos órgãos concedentes, após a entrada do processo no TCU, quando se aguarda a elaboração de nota técnica, a fim de evitar a duplicidade de esforços.
3.	 Sendo assim, faço retornar os autos à SecexTCE para que ela analise os documentos acostados aos autos, dando seguimento à presente tomada de contas especial.'
EXAME TÉCNICO
20.	Em cumprimento à determinação do relator, será efetivada a seguir a análise das alegações de defesa, razões de justificativa e prestação de contas apresentadas, anexadas às peças 50-61.
Alegações de defesa e razões de justificativa de Bureau de Projetos Eireli e Giovanni Ribeiro Dias (peças 50-61) . 
21.	Argumentos:
21.1.	a prestação de contas não foi apresentada em virtude do falecimento do diretor financeiro do projeto, Sr. Danilo Claudio dos Reis Martins, em 17/08/2016, responsável pela guarda dos documentos e elaboração da prestação de contas, após um intensivo tratamento contra o câncer, conforme termos do contrato e certidão de cremação anexados (peças 50, p.2, 54 e 61) , prejudicando amplamente a apresentação da documentação completa, na forma exigida legalmente;
21.2.	os documentos apresentados buscam comprovar o efetivo emprego dos recursos na execução integral do projeto, estando ausentes os documentos específicos relativos à fase de implementação, ante o falecimento informado acima (peça 50, p.2-3) ;
21.3.	os responsáveis não possuem outros processos e débitos pendentes perante o TCU, revelando "que são pessoas probas, honestas, leais e de boa-fé com a Administração Pública", tratando o presente processo de um caso isolado e excepcional (peça 50, p.3) ;
21.4.	os argumentos acerca da execução do projeto e da prestação de contas podem ser assim sintetizados:
21.4.1.	contratação de 8 profissionais, sendo 5 atores e músicos (que também atuaram como oficineiros) , 1 diretora cênica, 1 assessoria de comunicação, 1 produtor executivo e 1 técnico de som e montagem, 3 produtores locais para auxílio em cada cidade, 1 Coordenador para as oficinas e 1 coordenador pedagógico;
21.4.2.	o projeto, após adequação e sucesso inicial, foi executado nas cidades de Poços de Caldas, Andradas, Pouso Alegre, Entre Rios de Minas, Brumadinho, Varginha, Belo Horizonte todas em Minas Gerais e Juazeiro do Norte/CE, Sousa/PB e Fortaleza/CE, com alteração da proposta inicial em virtude de solicitação dos patrocinadores, em especial, o Banco do Nordeste do Brasil, que propôs a inclusão das 3 últimas cidades;
21.4.3.	execução de 30 apresentações teatrais (estavam previstas apenas 10) e 10 oficinas, com democratização de acesso e acessibilidade aos participantes;
21.4.4.	captação de R$ 145.300,00, integralmente aplicado na execução do projeto, com documentação comprobatória anexada: relação de pagamentos, relatório de execução, notas fiscais, recibos, extratos, fotos dos eventos, dos lugares que receberam os eventos e listas de presença nas oficinas (peças 53-60) ;
21.4.5.	comprovação do efetivo emprego de, no mínimo, R$ 99.096,60, dos R$ 145.300,00 captados, restando R$ 46.203,40 sem comprovação documental específica, não impedindo a aprovação  da prestação de contas, ante a documentação que comprova a execução integral do projeto (peça 50, p.8) ;
21.5.	os responsáveis requerem, ao final: (i) que sejam aplicados juros e multas apenas sobre a parte que for considerada controversa; (ii) a não aplicação de multa, em vista da ausência de má fé ou gravidade da conduta; (iii) a decretação do cumprimento da penalidade de suspensão de contratar com o poder público tendo em vista que já transcorreram dois anos de suspensão de tal direito; (iv) a exclusão da solidariedade do representante legal da empresa ante a alegada não ocorrência das hipóteses previstas no art. 16, inciso III, alíneas "c" e "d" da Lei nº 8.443, de 1992; (v) o arquivamento da tomada de contas especial; (vi) o julgamento, de forma alternativa, pela regularidade das contas especiais, com ressalva;  (vii) a imputação de débito apenas pelo saldo eventualmente considerado em aberto e não pelo valor integral do contrato; e (viii) a autorização para o parcelamento do débito por acaso imputado, com fulcro no art. 26 da Lei nº 8.443, de 1992.
22.	Análise    
22.1.	As alegações de defesa apresentadas por Bureau de Projetos Eireli e Giovanni Ribeiro Dias devem ser parcialmente rejeitadas, ante a comprovação da adequada aplicação de apenas parcela dos recursos federais auferidos, enquanto que as razões de justificativa deverão ser integralmente acolhidas, ante a pertinência da justificativa apresentada para a omissão inicial observada, conforme será visto a seguir.
22.2.	 Conforme explicitado no item 21.1, a prestação de contas não teria sido apresentada em virtude do falecimento do diretor financeiro do projeto, Sr. Danilo Claudio dos Reis Martins, em 17/08/2016, responsável pela guarda dos documentos e elaboração da prestação de contas, após um intensivo tratamento contra o câncer.
22.3.	De fato, os termos do contrato firmado com o Sr. Danilo Claudio dos Reis Martins (peça 54) e a certidão da cremação (peça 61) , confirmam tal alegação, sendo pertinente deduzir que as circunstâncias que antecedem tal ocorrência seriam significantes para justificar a ausência de prestação de contas de forma tempestiva.
22.4.	O fato de os responsáveis não possuírem outros processos e débitos pendentes perante o TCU não evidencia a boa e regular aplicação de recursos federais captados, devendo as ações empreendidas nesse sentido ser devidamente avaliadas em cada processo específico (item 21.3) . 
22.5.	 Em relação à prestação de contas encaminhada (itens 21.2 e 21.4) , os documentos anexados serão analisados a seguir, em confronto com as justificativas atinentes:
22.5.1.	como visto, foram acostados aos autos a Relação de Pagamentos (peça 55) , documentos comprobatórios das despesas (notas fiscais, cupons fiscais e recibos) à peça 56, Relatório de etapas executadas (peça 57) , fotos de apresentações teatrais realizadas em cada cidade (peça 58) , medidas de democratização de acesso (peça 59) e listas de presenças de oficinas realizadas (peça 60) .
22.5.2.	além destes itens, constam dos autos os extratos bancários (peça 11) e "Material de divulgação para fins de prestação de contas", abrangendo livreto de apresentação do projeto, com identificação dos patrocinadores Banco do Nordeste do Brasil (BNB) e Ministério da Cultura (peça 23) , e fotos das apresentações e oficinas (peça 24) , além do orçamento específico aprovado para cada etapa do projeto (peça 2) .
22.5.3.	de início, deve-se registrar que não há correlação direta entre os pagamentos relacionados/respectivos comprovantes com os lançamentos efetivados no extrato bancário, uma vez que ocorreram movimentações bancárias exclusivamente mediante "saques contra recibo" e transferências (Ted) não identificadas (peças 55,56 e 11) . 
22.5.4.	Por outro lado, pode ser constatado que a movimentação bancária ocorreu em novembro, após o crédito na conta da primeira captação, no valor de R$ 30.000,00 em 6/10/2014, ocasião em que foram realizados 4 eventos, conforme fotos anexadas (peça 58, p. 4, 6, 7 e 8) , e em abril, após o crédito na conta da segunda captação, de R$ 115.300,00, em 24/03/2015, mês de realização de mais 20 eventos, conforme alegado (peça 58, p. 1, 9 e 10, peça 57, p.1) ) .
22.5.5.	Desse modo, considerando as características deste caso concreto, e levando em conta que, no mínimo, 10 apresentações teatrais e 7 oficinas foram realizadas, conforme previsto no projeto e segundo fotos e listas de presenças, os documentos comprobatórios apresentados (i) que podem ser correlacionados com os eventos realizados (local e data) , e (ii) cuja modalidade e montante de dispêndio respectivo estavam amparados  no orçamento aprovado inicialmente pela Secretaria Especial de Cultura,  foram considerados aptos a comprovar a regular aplicação dos recursos captados, na forma a seguir:
a)	 a nota fiscal 074, de 28/10/2014, relacionada aos pagamentos de músicos e ator (peça 56, p. 4) , no valor de R$ 14.000,00;
b)	 os cupons e notas fiscais de gastos em restaurantes, durante a realização dos eventos, nas respectivas cidades (peça 56, p. 9-18, 20-36, 39-52 e 56 ) , e notas fiscais de prestação de serviços de hospedagem (peça 56, p. 19, 37 e 38) , no valor total de R$ 10.217,02, representando valores situados dentro do limite orçamentário previsto de R$ 21.000,00 (peça 2, p. 3) ;
c)	 as notas fiscais de serviços, bilhetes de passagens aéreas e recibos relativos a dispêndios com transporte (peça 56, p. 69, 71-74, 75 e 76-80) , no valor total de R$ 12.000,00, representando valores situados dentro do limite orçamentário previsto de R$ 12.000,00 (peça 2, p.6) ; 
d)	 os recibos assinados pelo Sr. Giovanni Ribeiro Dias, representante legal da contratada, como ator e professor (oficineiro) , no valor total de R$ 14.000,00, dentro do valor orçado para tais funções, de R$ 21.000,00 e R$ 10.000,00, respectivamente  (peça 56, p. 5 e 89, peça 2, p. 6,  e peça 5, p. 3) ; 
e)	 o recibo em nome do Sr. Danilo Claudio dos Reis Martins, que trata do pagamento relativo ao contrato firmado como Diretor Financeiro (peça 54) , ainda que não assinado (peça 56, p. 84) , ante o seu falecimento, vez que tal contrato também previa ações que seriam desenvolvidas durante a execução do projeto, não havendo nestes autos elementos aptos a indicar o seu descumprimento, no valor de R$ 8.000,00, dentro do valor orçado para Auxiliar Administrativo, de R$ 8.000,00 (peça 2, p. 5) ; e
f)	 nota fiscal de serviço eletrônica relativa à impressão de cartazes e banner para divulgação da apresentação teatral na cidade de Sousa/PB no valor de R$ 376,00 (peça 56, p.82) .
22.5.6.	   Deve ser esclarecido que os recibos assinados pelos demais beneficiários não podem ser acatados posto que não apresentam o reconhecimento de firma de forma a evidenciar a veracidade das informações prestadas, no valor de R$ 42.200,00 (peça 56, p. 2, 7, 60-67, 86, 87, 90-92) ; 
22.5.7.	Ante o exposto, devem ser consideradas como efetivamente comprovadas no âmbito da prestação de contas apresentada, despesas no montante de R$ 58.593,02, de um total de R$ 145.300,00, captados pela proponente, resultando no valor de R$ 86.706,98 de recursos não comprovados, superior ao valor alegado como pendente de comprovação pelos responsáveis, qual seja, R$ 46.203,40, devendo prevalecer como débito nos presentes autos. 
22.6.	Quanto aos pedidos arrolados pelos responsáveis, cabem as seguintes análises:
a)	 que sejam aplicados juros e multas apenas sobre a parte que for considerada controversa: este é o procedimento padrão adotado por este Tribunal, não havendo necessidade de maiores esclarecimentos;  
b)	a não aplicação de multa, em vista da ausência de má fé ou gravidade da conduta: no caso concreto, não há como afastar a gravidade da conduta relativa à não prestação de contas, uma vez que o  falecimento do responsável pela sua elaboração não afasta a obrigatoriedade de a  proponente, por meio do seu representante legal, de apresentá-la, o que foi feito apenas após a demanda oriunda desta Corte;  
c)	a decretação do cumprimento da penalidade de suspensão de contratar com o poder público tendo em vista que já transcorreram dois anos de suspensão de tal direito: este Tribunal somente pode aplicar tal penalidade no caso de fraude comprovada à licitação, conforme previsto no art. 46, da Lei nº 8.443, de 1992, fato não observado nestes autos;
d)	a exclusão da solidariedade do representante legal da empresa ante a alegada não ocorrência das hipóteses previstas no art. 16, inciso III, alíneas "c" e "d" da Lei nº 8.443, de 1992: como será proposto o julgamento destas contas pela irregularidade, com fulcro no art. 16, inciso III, alíneas "b" e "c", ante a não apresentação da prestação de contas nos moldes exigidos legalmente, tarefa essa sob a responsabilidade primeira do Sr. Giovanni Ribeiro Dias, é devida a sua responsabilização de forma solidária com a entidade proponente; 
e)	o arquivamento da tomada de contas especial: não há motivo para o arquivamento desta tomada de contas especial pois estão presentes todos os elementos para a sua continuidade: já foram apurados os fatos, identificados os responsáveis e quantificado o dano ao Erário, conforme previsto no art. 8º da Lei nº 8.443, de 1992;
f)	o julgamento, de forma alternativa, pela regularidade das contas, com ressalva: não é possível adotar tal decisão ante a efetiva identificação de débito nos presentes autos;
g)	a imputação de débito apenas pelo saldo eventualmente considerado em aberto e não pelo valor integral do contrato; questão já analisada no item "a" acima; e 
h)	a autorização para o parcelamento do débito por acaso imputado, com fulcro no art. 26 da Lei nº 8.443, de 1992: não há impedimento para essa autorização no presente caso concreto.
22.7.	Assim, conforme já antecipado no item 22.1. acima, as alegações de defesa apresentadas por Bureau de Projetos Eireli e Giovanni Ribeiro Dias deverão ser parcialmente rejeitadas, uma vez que não foram suficientes para afastar a integralidade do débito apontado, permanecendo o valor de R$ 86.706,98    a ser ressarcido, ante a ausência da documentação probatória pertinente, considerando como data base para o cálculo dos acréscimos necessários, qual seja, 23/03/2015, data do crédito da última parcela dos valores captados (peça 11, p. 1) , enquanto que as razões de justificativa apresentadas pelo Sr. Giovanni Ribeiro Dias em relação à omissão na prestação de contas, objeto da audiência, deverão ser acolhidas.
23.	Dessa forma, os responsáveis Bureau de Projetos Eireli e Giovanni Ribeiro Dias devem ter as suas contas julgadas irregulares, condenando-os solidariamente ao débito apurado, aplicando-lhes a multa prevista no art. 57 da Lei 8.443/1992.
24.	Por fim, com relação à citação realizada, fundada na "não comprovação da boa e regular aplicação dos recursos federais repassados" (item 10.1) , que seria diferente daquela que agora se apresenta como a causa do dano apurado (execução parcial do objeto) , não há necessidade de realização de nova citação dos responsáveis, conforme enunciado abaixo transcrito, extraído do Acórdão 2050/2016-TCU-Segunda Câmara, relatado pelo Min. Marcos Bemquerer Costa:
	'Nos casos em que o responsável tenha sido citado por omissão no dever de prestar contas e venha a apresentar a reclamada prestação de contas, mas na análise das alegações de defesa sejam constatadas irregularidades que caracterizam dano ao erário, não é necessária a renovação da citação se: i) no ofício citatório estiver expressamente consignado que o débito decorre da não comprovação da boa e regular aplicação dos recursos geridos; e ii) o valor do dano apurado ao final não seja superior àquele que constou da citação.'
Prescrição da Pretensão Punitiva
25.		Vale ressaltar que a pretensão punitiva do TCU, conforme Acórdão 1441/2016-TCU-Plenário, Relator Min. Benjamin Zymler, que uniformizou a jurisprudência acerca dessa questão, subordina-se ao prazo geral de prescrição indicado no art. 205 do Código Civil, que é de dez anos, contado da data de ocorrência da irregularidade sancionada, nos termos do art. 189 do Código Civil, sendo este prazo interrompido pelo ato que ordenar a citação, a audiência ou a oitiva dos responsáveis.
26.	No caso em exame, não ocorreu a prescrição, uma vez que a irregularidade sancionada ocorreu em 29/6/2015, e o ato de ordenação da citação ocorreu em 27/9/2019.
CONCLUSÃO
27.		Em face da análise promovida na seção "Exame Técnico", verifica-se que os responsáveis Bureau de Projetos Eireli (CNPJ: 10.682.968/0001-07) e Giovanni Ribeiro Dias (CPF: XXX.091.176-XX) não lograram comprovar a boa e regular aplicação de parte dos recursos captados por força do projeto cultural Pronac 13-3696, descrito da seguinte forma: "Desenvolver 10 apresentações do espetáculo "La Vem História!", devendo suas alegações de defesa serem parcialmente rejeitadas, enquanto que as razões de justificativas apresentadas pelo Sr. Giovanni Ribeiro Dias em relação à omissão inicial na apresentação de prestação de contas devem ser acolhidas. 
28.	Verifica-se também que não houve a prescrição da pretensão punitiva, conforme análise já realizada.
29.		Tendo em vista que não constam dos autos elementos que permitam reconhecer a boa-fé dos responsáveis, sugere-se que as suas contas sejam julgadas irregulares, nos termos do art. 202, § 6º, do Regimento Interno do TCU, com a imputação do débito atualizado monetariamente e acrescido de juros de mora, nos termos do art. 202, § 1º do Regimento Interno do TCU, descontado o valor eventualmente recolhido, com a aplicação da multa prevista no art. 57 da Lei 8.443/1992.
PROPOSTA DE ENCAMINHAMENTO
30.	Diante do exposto, submetemos os autos à consideração superior, propondo ao Tribunal:
a)	acolher as razões de justificativa apresentadas pelo Sr.  Giovanni Ribeiro Dias (CPF: XXX.091.176-XX) ;
b)	rejeitar parcialmente as alegações de defesa apresentadas pelos responsáveis Bureau de Projetos Eireli (CNPJ: 10.682.968/0001-07) e Giovanni Ribeiro Dias (CPF: XXX.091.176-XX) ;
c)			julgar irregulares, nos termos dos arts. 1º, inciso I, 16, inciso III, alíneas "b" e "c", da Lei 8.443/1992, c/c os arts. 19 e 23, inciso III, da mesma Lei, as contas dos responsáveis Bureau de Projetos Eireli (CNPJ: 10.682.968/0001-07) e Giovanni Ribeiro Dias (CPF: XXX.091.176-XX) , condenando-os solidariamente ao pagamento das importâncias a seguir especificadas, atualizadas monetariamente e acrescidas dos juros de mora, calculadas a partir das datas discriminadas até a data da efetiva quitação do débito, fixando-lhes o prazo de quinze dias, para que comprovem, perante o Tribunal, o recolhimento das referidas quantias aos cofres do Fundo Nacional de Cultura, nos termos do art. 23, inciso III, alínea "a", da citada lei, c/c o art. 214, inciso III, alínea "a", do Regimento Interno do TCU.  
		Débitos relacionados ao responsável Bureau de Projetos Eireli (CNPJ: 10.682.968/0001-07) em solidariedade com Giovanni Ribeiro Dias (CPF: XXX.091.176-XX) :
	Data de ocorrência
	Valor histórico (R$) 
	Tipo da parcela

	23/3/2015
	86.706,98
	Débito

	29/8/2018
	1,21
	Crédito

	Valor atualizado do débito (com juros) em 23/3/2021: R$ 200.892,51
d)	aplicar individualmente aos responsáveis Bureau de Projetos Eireli (CNPJ: 10.682.968/0001-07) e Giovanni Ribeiro Dias (CPF: XXX.091.176-XX) , a multa prevista no art. 57 da Lei 8.443/1992 c/c o art. 267 do Regimento Interno do TCU, fixando-lhes o prazo de quinze dias, a contar da notificação, para que comprovem, perante o Tribunal (art. 214, III, alínea "a", do Regimento Interno do TCU) , o recolhimento da dívida aos cofres do Tesouro Nacional, atualizada monetariamente desde a data do acórdão que vier a ser proferido por este Tribunal até a data do efetivo recolhimento, se paga após o vencimento, na forma da legislação em vigor;
e)		autorizar, desde logo, a cobrança judicial das dívidas, caso não atendidas as notificações, na forma do disposto no art. 28, inciso II, da Lei 8.443/1992;
f)	autorizar também, desde logo, se requerido, com fundamento no art. 26, da Lei 8.443, de 1992, c/c o art. 217, §§ 1º e 2º do Regimento Interno do TCU, o parcelamento da (s) dívida (s) em até 36 parcelas, incidindo, sobre cada parcela, corrigida monetariamente, os correspondentes acréscimos legais, fixando-lhe o prazo de quinze dias, a contar do recebimento da notificação, para comprovar, perante o Tribunal, o recolhimento da primeira parcela, e de trinta dias, a contar da parcela anterior, para comprovar os recolhimentos das demais parcelas, devendo incidir, sobre cada valor mensal, atualizado monetariamente, os juros de mora devidos, no caso do débito, na forma prevista na legislação em vigor, alertando os responsáveis de que a falta de comprovação do recolhimento de qualquer parcela importará o vencimento antecipado do saldo devedor, nos termos do § 2º do art. 217 do Regimento Interno deste Tribunal; 
g)	enviar cópia do Acórdão a ser prolatado à Procuradoria da República no Estado de MG, nos termos do § 3º do art. 16 da Lei 8.443/1992, c/c o § 7º do art. 209 do Regimento Interno do TCU, para adoção das medidas cabíveis; e
h)	enviar cópia do Acórdão que vier a ser proferido ao Secretaria Especial da Cultura e aos responsáveis, para ciência;
i)	informar à Procuradoria da República no Estado de MG, à Secretaria Especial da Cultura e aos responsáveis que a presente deliberação, acompanhada do Relatório e do Voto que a fundamenta, está disponível para a consulta no endereço www.tcu.gov.br/acordaos, além de esclarecer que, caso requerido, o TCU poderá fornecer sem custos as correspondentes cópias, de forma impressa; e
j)	informar à Procuradoria da República no Estado de MG que, nos termos do parágrafo único do art. 62 da Resolução TCU 259/2014, os procuradores e membros do Ministério Público credenciados nesta Corte podem acessar os presentes autos de forma eletrônica e automática, ressalvados apenas os casos de eventuais peças classificadas como sigilosas, as quais requerem solicitação formal."
10.	O corpo diretivo da unidade técnica anuiu ao referido encaminhamento.
11.	O Ministério Público junto ao TCU se pronunciou do seguinte modo - transcrição parcial:
"6.	Os responsáveis apresentaram, juntamente com seus argumentos de defesa, uma série de documentos com o intuito de comprovar a regularidade da aplicação dos recursos captados. Após detida análise, a Secex-TCE entendeu haver elementos suficientes para evidenciar a execução física e parte da execução financeira da avença.
7.	De fato, considero que o conjunto probatório que consta nos autos, embora não observe integralmente o disposto nas normas relativas às prestações de contas, permite afastar parte do dano discutido neste processo. Trata-se de extrato bancário, material de divulgação, fotos dos eventos, contrato de patrocínio, contrato de prestação de serviços de gestão financeira, relação de despesas, notas fiscais e recibos, e listas de presença das oficinas realizadas (peças 11, 23, 24, 53-56 e 60) .
8.	A movimentação financeira se deu por meio de saques (aproximadamente 20% dos valores) e transferências eletrônicas disponíveis (TED) - essas últimas não tiveram seus beneficiários identificados nos autos -. Apesar disso, a Secex-TCE constatou a coerência entre as datas e valores constantes da maior parte dos elementos apresentados pelos responsáveis, bem como a compatibilidade das respectivas despesas com aquelas previstas no plano de trabalho, motivo que levou à proposta de redução do débito, conforme análise reproduzida a seguir (peça 68, p. 7) :
'22.5.3         de início, deve-se registrar que não há correlação direta entre os pagamentos relacionados/respectivos comprovantes com os lançamentos efetivados no extrato bancário, uma vez que ocorreram movimentações bancárias exclusivamente mediante "saques contra recibo" e transferências (Ted) não identificadas (peças 55, 56 e 11) . 
22.5.4	Por outro lado, pode ser constatado que a movimentação bancária ocorreu em novembro, após o crédito na conta da primeira captação, no valor de R$ 30.000,00 em 6/10/2014, ocasião em que foram realizados 4 eventos, conforme fotos anexadas (peça 58, p. 4, 6, 7 e 8) , e em abril, após o crédito na conta da segunda captação, de R$ 115.300,00, em 24/03/2015, mês de realização de mais 20 eventos, conforme alegado (peça 58, p. 1, 9 e 10, peça 57, p.1) .
22.5.5	Desse modo, considerando as características deste caso concreto, e levando em conta que, no mínimo, 10 apresentações teatrais e 7 oficinas foram realizadas, conforme previsto no projeto e segundo fotos e listas de presenças, os documentos comprobatórios apresentados (i) que podem ser correlacionados com os eventos realizados (local e data) , e (ii) cuja modalidade e montante de dispêndio respectivo estavam amparados  no orçamento aprovado inicialmente pela Secretaria Especial de Cultura,  foram considerados aptos a comprovar a regular aplicação dos recursos captados, na forma a seguir:
 (...) 
22.5.7.	Ante o exposto, devem ser consideradas como efetivamente comprovadas no âmbito da prestação de contas apresentada, despesas no montante de R$ 58.593,02, de um total de R$ 145.300,00, captados pela proponente, resultando no valor de R$ 86.706,98 de recursos não comprovados, superior ao valor alegado como pendente de comprovação pelos responsáveis, qual seja, R$ 46.203,40, devendo prevalecer como débito nos presentes autos.'
9.	A jurisprudência mais recente desta Corte tem entendido que a realização de saques não conduz necessariamente à imputação de débito, desde que haja evidências aptas a demonstrar que os recursos foram utilizados conforme previsto. É o que se depreende do seguinte enunciado da Jurisprudência Sistematizada:
' A realização de saques em espécie diretamente da conta bancária específica não constitui óbice intransponível à comprovação do nexo de causalidade entre as receitas e as despesas realizadas no convênio. Contudo, nessa situação, torna-se necessária a apresentação de provas que permitam, ainda que indiretamente, demonstrar que o destino dos recursos foi realmente aquele previsto na norma ou no ajuste firmado. (Acórdão 5423/2017-TCU-Segunda Câmara; Acórdão 3917/2016-TCU-Primeira Câmara) '
10.	Neste caso concreto, compartilho do entendimento da Secex-TCE de que é possível aplicar o referido entendimento e afastar parte do débito.
11.	No que tange à responsabilidade do Sr. Giovanni Ribeiro Dias, compartilho do entendimento da Secex-TCE de que não é possível afastá-la. Por força do que dispõe o art. 70, parágrafo único, da Constituição Federal, compete ao gestor prestar contas da integralidade das verbas federais recebidas, cabendo-lhe o ônus da prova quanto à boa e regular aplicação desses recursos. Tal entendimento está consolidado nesta Corte de Contas, conforme se verifica nos Acórdão 1577/2014-TCU-Segunda Câmara, 6.716/2015-TCU-1ª Câmara, 9.254/2015-TCU-2ª Câmara, 9.820/2015-TCU-2ª Câmara e 659/2016-TCU-2a Câmara. 
12.	Diante do exposto, este membro do Ministério Público de Contas manifesta-se de acordo com a proposta de mérito formulada pela Secex-TCE (peças 68-70) ."
	É o relatório.

Olivier Antoine François Dourdin (OAB/MG 113.174), representando Bureau de Projetos Eireli e Giovanni Ribeiro Dias

Procurador Sergio Ricardo Costa Caribé.

TOMADA DE CONTAS ESPECIAL. NÃO COMPROVAÇÃO DA CORRETA APLICAÇÃO DE RECURSOS PÚBLICOS CAPTADOS COM FULCRO NA LEI ROUANET. OMISSÃO NO DEVER DE PRESTAR CONTAS. CITAÇÃO. ENVIO POSTERIOR DA PRESTAÇÃO DE CONTAS. COMPROVAÇÃO DA REGULAR APLICAÇÃO DE PARTE DOS VALORES. CONTAS IRREGULARES COM IMPUTAÇÃO DE DÉBITO E MULTA.

TOMADA DE CONTAS ESPECIAL (TCE)

Secretaria de Controle Externo de Tomada de Contas Especial (SecexTCE).

Cuidam os autos de tomada de contas especial instaurada pela Secretaria Especial da Cultura, em razão de omissão no dever de prestar contas dos recursos captados pela empresa Bureau de Projetos Eireli, no âmbito do projeto cultural Pronac 13-3696.
2.	O aludido projeto tinha como objetivo "desenvolver 10 apresentações do espetáculo 'La Vem História!' com o ator Giovanni Dias, que conta e canta lendas, parlendas e histórias de Eva Furnari, Olavo Bilac, Ana Maria Machado dentre outros, acompanhados por instrumentistas e músicos que criam ambientes lúdicos para cada história. Desenvolver, ainda, oficinas de contadores de histórias para educadores, atores e pais.".
3.	Por meio da Portaria 417/2013, a Secretaria Especial da Cultura autorizou a captação da quantia de R$ 145.300,00, no período de 15/8/2013 a 29/5/2015. O prazo para execução do projeto foi estipulado entre 24/3/2015 e 29/5/2015, sendo que a data final para a prestação de contas foi fixada em 28/6/2015.	
4.	A proponente captou os recursos autorizados, conforme atestam os recibos e/ou extratos bancários.
5.	Após o transcurso do prazo pactuado sem o envio da prestação de contas, a Secretaria Especial da Cultura instaurou a presente tomada de contas especial e, ao final, atribuiu responsabilidade à proponente e ao seu dirigente, Sr. Giovanni Ribeiro Dias, pela devolução da quantia equivalente à integralidade dos valores captados.
6.	Submetidos os autos a esta Corte de Contas, autorizei, por meio de despacho, a citação dos responsáveis supramencionados em razão da "não comprovação da boa e regular aplicação dos recursos federais repassados com amparo no Pronac 13-3696, em face da omissão no dever de prestar contas dos valores transferidos".
7.	Ademais, acolhi a proposta de audiência do Sr. Giovanni Ribeiro Dias em virtude do "não cumprimento do prazo originalmente estipulado para prestação de contas do projeto incentivado, cujo prazo encerrou-se em 28/6/2015".
8.	Os defendentes, por meio de seu procurador, compareceram aos autos e trouxeram justificativas sobre a omissão no dever de prestar contas, bem como fizeram juntar documentação pertinente às despesas realizadas com os recursos do projeto cultural. Em apertada síntese, os defendentes alegaram que:
a)	a prestação de contas não foi apresentada em virtude do falecimento do diretor financeiro do projeto, Sr. Danilo Claudio dos Reis Martins, em 17/8/2016, responsável pela guarda dos documentos e elaboração da prestação de contas;
b)	os elementos apresentados buscam comprovar o efetivo emprego dos recursos na execução integral do projeto, estando ausentes os documentos específicos relativos à fase de implementação, ante o falecimento informado acima;
c)	os responsáveis não possuem outros processos e débitos pendentes perante o TCU, revelando "[...] que são pessoas probas, honestas, leais e de boa-fé com a Administração Pública", tratando o presente processo de um caso isolado e excepcional;
d)	"foram contratados 8 profissionais sendo 5 atores e músicos, 1 diretora cênica, 1 assessoria de comunicação, 1 produtor executivo e 1 técnico de som e montagem. Os atores e músicos também atuaram como oficineiros. Ainda foram contratados 3 produtores locais para auxiliar no processo em cada cidade. A coordenação das oficinas e coordenação pedagógica foi executada por profissional terceirizado";
e)	o projeto, após adequação e sucesso inicial, foi executado nas cidades de Poços de Caldas, Andradas, Pouso Alegre, Entre Rios de Minas, Brumadinho, Varginha e Belo Horizonte, todas no Estado de Minas Gerais, e Juazeiro do Norte/CE, Sousa/PB e Fortaleza/CE;
f)	foi demonstrado o efetivo emprego de, no mínimo, R$ 99.096,60 dos R$ 145.300,00 captados, restando R$ 46.203,40 sem comprovação documental específica, o que não impede a aprovação da prestação de contas ante a documentação que atesta a execução integral do projeto; 
9.	Ao final, os responsáveis requerem: que sejam aplicados juros e multas apenas sobre a parte que for considerada controversa; que não seja imputada multa, em vista da ausência de má-fé ou gravidade da conduta; que seja decretado o cumprimento da penalidade de suspensão de contratar com o poder público, tendo em vista que já transcorreram dois anos de suspensão de tal direito; que seja excluída a solidariedade do representante legal da empresa, porquanto não ocorreram as hipóteses previstas no art. 16, inciso III, alíneas "c" e "d" da Lei 8.443/1992; que seja arquivada a tomada de contas especial, ou, alternativamente, que as contas sejam julgadas regulares com ressalva, ou, ainda, que seja imputado débito correspondente ao "saldo eventualmente considerado em aberto e não pelo valor integral do contrato"; e que seja autorizado o parcelamento do débito por acaso imputado, com fulcro no art. 26 da Lei Orgânica do TCU.
10.	A SecexTCE analisou a resposta e os elementos acostados nos autos e consignou haver evidências de que foram realizadas, no mínimo, 10 apresentações teatrais e 7 oficinas, conforme previsto no projeto e segundo fotos e listas de presenças.
11.	No que se refere à execução financeira, a unidade técnica apontou a existência de irregularidades na movimentação dos recursos na conta específica do projeto, que teria ocorrido exclusivamente mediante "saques contra recibo" e transferências (TED) não identificadas. 
12.	Apesar disso, a SecexTCE consignou que parte dos documentos comprobatórios apresentados poderiam ser correlacionados aos eventos realizados, uma vez que ocorreram em local e período compatíveis com os eventos, estando, ainda, de acordo com o orçamento aprovado inicialmente pela Secretaria Especial da Cultura. 
13.	Dessa forma, a unidade técnica entendeu como comprovadas despesas no montante de R$ 58.593,02, persistindo um prejuízo de R$ 86.706,98, correspondente ao restante dos recursos captados que não estão respaldados em documentos ou que estão assentados em provas inconsistentes.
14.	Com isso, a SecexTCE alvitrou que as contas da empresa Bureau de Projetos Eireli e do Sr. Giovanni Ribeiro Dias fossem julgadas irregulares, com a imputação do débito indicado no item anterior, com a incidência da multa prevista no art. 57 da Lei 8.443/1992.
15.	No que se refere à omissão no dever de prestar contas, a unidade técnica acolheu a defesa apresentada, uma vez que ela se baseou em argumentos e provas idôneas no sentido de que houve dificuldades práticas do proponente em cumprir essa obrigação a tempo, devido ao falecimento do diretor financeiro do projeto, que era responsável pela guarda dos documentos e elaboração da prestação de contas. 
16.	O Ministério Público junto ao TCU aquiesceu ao aludido encaminhamento.
17.	Feito esse necessário resumo, passo a decidir.
18.	Conforme a solicitação de apoio, o parecer técnico de aprovação e o termo de decisão (peças 1, 2 e 3) , o projeto envolvia a realização de dez apresentações teatrais e dez oficinais, em 12 meses, nas cidades de Santa Rita do Sapucaí, Varginha, Juiz de Fora, Ouro Preto, Poços de Caldas, Belo Horizonte, Andradas, Pouso Alegre, Uberaba, Uberlândia, todas no Estado de Minas Gerais. 
19.	Em 2/3/2015, a empresa Bureau de Projetos Eireli solicitou a readequação do projeto a fim de que fosse aumentado o número de apresentações para vinte e duas e alterados os locais de sua realização, que passariam para os municípios de Juazeiro do Norte/CE, Sousa/PI, Fortaleza/CE, Belo Horizonte/MG e Poços de Caldas/MG (peça 13) .
20.	A justificativa invocada foi a necessidade de atender demandas dos patrocinadores, em especial o Banco do Nordeste e a Mineração Curimbaba, tendo sido apresentada, ainda, na ocasião, planilha de readequação do projeto, com proposta de aumento de valor para R$ 175.300,00.
21.	Ao analisar o pleito, a então Secretaria de Fomento e Incentivo à Cultura enviou ofício à proponente ressaltando, dentre outros, que o pedido deveria ser formulado, no mínimo, trinta dias antes do início da execução da meta ou ação a ser alterada e ser acompanhado da documentação indicada no § 3º do art. 64 da Instrução Normativa MinC 1, de 26/6/2013 (peça 14) . 
22.	A partir de então, não há informação nos autos quanto ao envio ou não dos elementos necessários à alteração do projeto. Compulsando o extrato bancário, não houve incremento nos valores captados, que permaneceram em R$ 145.000,00. Após o término do prazo de execução, a empresa Bureau de Projetos Eireli deixou de encaminhar a prestação de contas devida, o que culminou com a emissão de laudo de reprovação das contas, seguida da adoção das providências para instauração e conclusão da tomada de contas especial pelo então Ministério da Cultura (MinC) .
23.	Cabe ressaltar que, entre a primeira notificação da proponente a respeito da reprovação das contas e a conclusão da fase interna da tomada de contas especial, houve apenas a remessa do material de divulgação de apresentações ocorridas no Centro Cultural do Banco do Nordeste (peça 23) e de fotografias das apresentações e oficinas em dez cidades contempladas no projeto, a saber: Sousa/PB, Poços de Caldas/MG, Andradas/MG, Abaeté/MG, Pouso Alegre/MG, Belo Horizonte/MG, Brumadinho/MG, Entre Rios de Minas/MG, Juazeiro do Norte/CE e Fortaleza/CE (peça 24) .
24.	Como se vê, das dez cidades consignadas originalmente no projeto aprovado pelo MinC, apenas quatro receberam as apresentações e oficinas (Poços de Caldas/MG, Andradas/MG, Pouso Alegre/MG e Belo Horizonte/MG) . Em verdade, a documentação trazida pela proponente - posteriormente complementada na fase externa da tomada de contas especial - sugere que a avença foi executada totalmente à revelia do pactuado com o ministério, havendo incompatibilidade até mesmo com o pedido de readequação, já que foram contemplados outros locais além dos suscitados no item 19 supra.
25.	A propósito, causa estranheza o fato de a empresa Bureau de Projetos Eireli ter pedido a alteração dos locais de apresentação e de realização de oficina, em 2/3/2015, reduzindo o número de localidades para cinco, sendo que ele supostamente já tinha executado o projeto em municípios não incluídos nessa nova lista - Andradas/MG (11/1/2015) , Abaeté/MG (14/11/2014) , Pouso Alegre/MG (27/2/2015) , Brumadinho/MG (7/11/2014) e Entre Rios de Minas/MG (4/11/2014) -, conforme as fotografias juntadas na peça 24.
26.	Como já exposto, a proponente e o seu representante, Sr. Giovanni Ribeiro Dias, enviaram documentação complementar a título de prestação de contas de parte dos recursos captados, por ocasião da resposta de suas citações. Na ocasião, eles confirmaram que o projeto atendeu às localidades já mencionadas no item 23 retro, tendo havido 30 apresentações e 10 oficinas. 
27.	A despeito do nível de informalidade na execução do projeto e das lacunas verificadas nos elementos juntados pelos responsáveis, compreendo que há evidências indiretas de que houve apresentações e oficinas relacionadas ao escopo do projeto, tendo em vista o material de divulgação do projeto e dos eventos, as fotos juntadas e algumas listas de presença das oficinas.
28.	No que se refere aos documentos de despesas, entendo que é possível a aceitação de parte dos dispêndios relacionados, uma vez que eles se referem a períodos e itens condizentes com a planilha pactuada com o MinC, muito embora seja cabível algumas glosas, haja vista a irregular execução financeira da avença, a deficiente identificação de alguns recibos e a incompatibilidade dos valores gastos em algumas rubricas, comparativamente ao pactuado na planilha orçamentária.
29.	Sobre o assunto, cabe destacar, inicialmente, que a movimentação da conta específica do projeto não atendeu ao art. 53, § 3º, da Instrução Normativa MinC 1/2013, uma vez que ocorreu exclusivamente mediante "saques contra recibo" e transferências (TED) não identificadas. Tal ocorrência seria suficiente para quebrar o liame causal entre os dispêndios relacionados e os recursos em exame e ensejar a devolução integral dos valores captados. 
30.	Todavia, cabe invocar a existência de diversos precedentes desta Corte de Contas que admitem o exame de todo o conjunto probatório existente nos autos, a fim de se perquirir a existência da correlação necessária para a caracterização do nexo de causalidade entre os recursos e as despesas. 
31.	Nesse sentido, cito os Acórdão 1748/2016-TCU-Plenário, 3.917/2016-1ª Câmara, 5.423/2017-2ª Câmara, 7.634/2021-1ª Câmara e 12.251/2020-2ª Câmara, sendo oportuno transcrever o seguinte excerto extraído das três últimas deliberações, consoante o Enunciado da Jurisprudência Sistematizada desta Casa:
"A realização de saques em espécie diretamente da conta bancária específica não constitui óbice intransponível à comprovação do nexo de causalidade entre as receitas e as despesas realizadas no convênio. Contudo, nessa situação, torna-se necessária a apresentação de provas que permitam, ainda que indiretamente, demonstrar que o destino dos recursos foi realmente aquele previsto na norma ou no ajuste firmado."
32.	No caso, além dos indícios de realização dos eventos e oficinas, a SecexTCE verificou que as movimentações financeiras e os documentos colacionados ocorreram em período coerente com as datas designadas dos eventos, de forma que ela alvitrou a aceitação dos seguintes dispêndios:
"a) a nota fiscal 074, de 28/10/2014, relacionada aos pagamentos de músicos e ator (peça 56, p. 4) , no valor de R$ 14.000,00;
b)	 os cupons e notas fiscais de gastos em restaurantes, durante a realização dos eventos, nas respectivas cidades (peça 56, p. 9-18, 20-36, 39-52 e 56) , e notas fiscais de prestação de serviços de hospedagem (peça 56, p. 19, 37 e 38) , no valor total de R$ 10.217,02, representando valores situados dentro do limite orçamentário previsto de R$ 21.000,00 (peça 2, p. 3) ;
c)	 as notas fiscais de serviços, bilhetes de passagens aéreas e recibos relativos a dispêndios com transporte (peça 56, p. 69, 71-74, 75 e 76-80) , no valor total de R$ 12.000,00, representando valores situados dentro do limite orçamentário previsto de R$ 12.000,00 (peça 2, p.6) ; 
d)	 os recibos assinados pelo Sr. Giovanni Ribeiro Dias, representante legal da contratada, como ator e professor (oficineiro) , no valor total de R$ 14.000,00, dentro do valor orçado para tais funções, de R$ 21.000,00 e R$ 10.000,00, respectivamente (peça 56, p. 5 e 89, peça 2, p. 6, e peça 5, p. 3) ; 
e)	 o recibo em nome do Sr. Danilo Claudio dos Reis Martins, que trata do pagamento relativo ao contrato firmado como Diretor Financeiro (peça 54) , ainda que não assinado (peça 56, p. 84) , ante o seu falecimento, vez que tal contrato também previa ações que seriam desenvolvidas durante a execução do projeto, não havendo nestes autos elementos aptos a indicar o seu descumprimento, no valor de R$ 8.000,00, dentro do valor orçado para Auxiliar Administrativo, de R$ 8.000,00 (peça 2, p. 5) ; e
f)	 nota fiscal de serviço eletrônica relativa à impressão de cartazes e banner para divulgação da apresentação teatral na cidade de Sousa/PB no valor de R$ 376,00 (peça 56, p.82) ."
33.	A unidade técnica propôs a recusa dos recibos assinados pelos demais beneficiários porquanto eles não vieram acompanhados de reconhecimento de firma de modo a evidenciar a veracidade das informações prestadas.
34.	Manifesto-me de acordo com a admissão dos documentos de despesas relacionados no item 32 supra, com exceção dos recibos em nome do Sr. Danilo Claudio dos Reis Martins (letra "c") , porquanto não foi assinado, e do Sr. Giovanni Ribeiro Dias (letra "d") , que deve ser glosado em parte devido às considerações indicadas no item 40 a seguir. Todas os demais dispêndios se mostram compatíveis com o objeto do programa e formam um todo coerente e harmônico, aptos a configurar a regular destinação de parte dos valores captados.
35.	Quanto ao recibo atribuído ao Sr. Danilo Claudio dos Reis Martins, entendo que não há como admitir uma despesa como efetivamente executada sem o atesto de seu recebimento pelo destinatário, especialmente quando a movimentação financeira dos recursos depositados não seguiu as normas de regência, conforme exposto no item 29 retro. 
36.	No que se refere aos demais recibos emitidos por pessoas físicas, compreendo que não há óbice jurídico a sua aceitação, uma vez que não é obrigatória a demonstração de autenticidade de documentos trazidos à apreciação desta Corte de Contas, a menos que haja alguma evidência que sugira a sua falsidade, o que não parece ser o caso.
37.	Inicialmente, assinalo, a partir de pesquisa realizada por minha assessoria na internet, que todas as pessoas designadas têm atividade profissional ligada ao setor artístico, não havendo nenhuma inconsistência nos dados informados apta a impor uma séria desconfiança quanto às assinaturas realizadas.
38.	Ademais, é preciso destacar que o art. 75, § 2º, inciso XII, da Instrução Normativa MinC 1/2013 admite como documento a ser apresentado na prestação de contas os recibos de pagamentos de autônomos (RPA) , não havendo nenhuma imposição de reconhecimento de firma, para fins de admissão.
39.	Nesse contexto, compreendo que a única condição para a vinculação de tais documentos de despesa ao projeto cultural em exame é a compatibilidade dos serviços e dos valores pagos com a descrição e os limites pactuados por rubrica no ajuste. A meu ver, essa restrição se mostra necessária, haja vista a irregular movimentação dos recursos na conta específica do projeto, conforme visto, a exigir maior rigor no estabelecimento do vínculo causal dos elementos ora juntados.
40.	Tal condição implica que somente deve ser admitido o valor de R$ 5.000,00 dos R$ 10.000,00 indicados como recebidos pelo Sr. Giovanni Ribeiro Dimas pelos serviços de ator (peça 56, p. 5 e letra "d" do item 32 supra) . Isso porque o projeto cultural somente previu o pagamento de R$ 10.000,00 para o serviço ator/atriz, sendo que a nota fiscal referenciada na letra "a" do mesmo item 32 já contempla o pagamento de R$ 5.000 pelo mesmo serviço e para a realização de dez apresentações.
41.	Pela mesma razão, devem ser recusados os recibos apresentados pelas Sras. Danila Alcides Rodrigues Mansano e Lívia Miranda Alves e pelo Sr. Danilo Cláudio dos Reis Martins, por serviços de músico/instrumentista, na medida em que já houve a aceitação da nota fiscal indicada na letra "a" do item 32 retro, que contemplava o pagamento de R$ 9.000,00 por esses serviços, o qual vem a ser o valor máximo dessa rubrica na planilha aprovada do projeto cultural.
42.	Por fim, quanto aos demais recibos apresentados pela realização dos serviços de professor/oficineiro, cabe recusar o atribuído ao Sr. Danilo Cláudio dos Reis Martins, uma vez que ele não foi assinado, não havendo nenhuma outra evidência nos autos de que essa despesa possa ser reconhecida como válida.
43.	Sendo assim, julgo adequada a aceitação para fins de prestação de contas dos seguintes elementos apresentados pelos responsáveis:
	Documento
	 Descrição 
	Valor-limite no projeto (R$) 
	Valor (R$) 

	nota fiscal 074
	 músicos 
	9.000,00 
	    9.000,00 

	nota fiscal 074
	 ator 
	10.000,00 
	    5.000,00 

	recibo emitido pelo Sr. Giovani Ribeiro
	 ator 
		    5.000,00 

	cupons e notas fiscais diversas
	 alimentação e hospedagem 
	21.000,00 
	  10.217,02 

	notas fiscais diversas
	 bilhetes de passagens aéreas e recibos relativos a dispêndios com transporte 
	12.000,00 
	  12.000,00 

	recibo emitido pelo Sr. Giovani Ribeiro
	 oficineiro 
	21.000,00 
	    4.000,00 

	recibos emitidos pelas Sras. Danila Alcides e Lívia Miranda
	 oficineiro 
		    8.000,00 

	notas fiscais diversas
	 cartazes e banner 
	12.750,00 
	       376,00 

	recibo emitido pela Sra. Juliana Peres
	Coordenação pedagógica
	2.000,00 
	    2.000,00 

	recibo emitido pela Sra. Danila Alcides
	coordenação oficina
	4.000,00 
	    4.000,00 

	recibo emitido pela Sra. Laura Dias
	assessor de comunicação
	6.400,00 
	    6.400,00 

	recibo emitido pela Sra. Laura Dias
	direção cênica
	3.000,00 
	    3.000,00 

	recibo emitido pelos Srs. José Maicon e Laura Dias
	produtor
	7.200,00 
	    7.200,00 

	recibo emitido pelo Sr. Valdeci
	técnico de som
	3.000,00 
	    3.000,00 

			Total
	  79.193,02 

44.	Desse modo, divirjo parcialmente dos pareceres anteriores e entendo que as despesas relacionadas na tabela acima devem ser consideradas como comprovadas, de modo que a quantia de R$ 79.193,02 deve ser abatida do valor de R$ 145.300,00, captado pela empresa Bureau de Projetos Eireli, resultando um débito de R$ 66.106,98, a ser referenciado, por conservadorismo e simplificação, a 23/3/2015, data da última captação. 
45.	Com isso, a composição do prejuízo apurado nos autos, após o contraditório dos defendentes, possui a seguinte configuração, que leva em conta a quantia ínfima devolvida aos cofres do Fundo Nacional de Cultura pelos responsáveis.
	Data de ocorrência
	Valor histórico (R$) 
	Tipo da parcela

	23/3/2015
	66.106,98
	Débito

	29/8/2018
	1,21
	Crédito

46.	Dessa forma, considerando as inconsistências de parte dos elementos encaminhados pelos responsáveis, conforme a fundamentação exposta acima, e a falta de documentos para comprovar a integral aplicação dos valores captados por força do projeto cultural Pronac 13-3696, julgo pertinente imputar o débito consignado no item 45 supra à empresa Bureau de Projetos Eireli e ao Sr. Giovanni Ribeiro Dias. O pagamento de tal montante pode ser parcelado em 36 parcelas, nos termos do art. 217 do Regimento Interno/TCU.
47.	A propósito do pedido para que fosse excluída a solidariedade do representante legal da empresa, entendo que não há respaldo jurídico para o seu acolhimento, à vista da jurisprudência pacífica desta Casa que impõe a responsabilidade solidária da pessoa jurídica privada que administra recursos públicos com o seu dirigente máximo, caso haja débito na administração dos recursos que lhe foram confiados.
48.	Com relação ao assunto, cabe ainda invocar as considerações que fiz no voto condutor do Acórdão 5797/2020-TCU-Primeira Câmara, que tratou da possibilidade jurídica e da conveniência da condenação solidária de empresa individual e de seu representante:
"13. Quanto à responsabilização pelo débito, compreendo, em linha de evolução do entendimento esposado no Acórdão 5893/2019-TCU-Plenário, que é possível a condenação solidária da empresa individual Kátia Simone Pereira Nunes - ME e da Sra. Kátia Simone Pereira Nunes, pessoa física.
14. A despeito da existência de precedentes indicando ser cabível a condenação apenas do titular da empresa individual, pessoa física (Acórdão 1563/2012-TCU-Plenário, 2.737/2013-Plenário, 1.870/2010-Primeira Câmara e 615/2008-Segunda Câmara) , filio-me à jurisprudência mais recente formada pelos Acórdão 1089/2020-TCU-Segunda Câmara e 11.855/2019-Primeira Câmara, por entender que ela confere maior eficácia na busca de bens e no ressarcimento na fase de execução da dívida. Tal posicionamento já foi adotado por mim no Acórdão 5246/2020-TCU-Plenário.
15. Seguem as considerações esposadas pelo Ministro-Substituto Augusto Sherman no voto condutor do último aresto:
"14. [...] se é fato que 'no caso de firma individual ou empresário individual, os bens particulares respondem integral e solidariamente pelas dívidas decorrentes da atividade empresarial, já que o empresário atua em nome próprio', e que 'os empresários individuais respondem com seus bens particulares pelas dívidas decorrentes da atividade empresarial, integral e solidariamente, pois a empresa individual não tem personalidade diversa e separada de seu titular', para fins de julgamento das contas e condenação ao débito ocasionado por essa atividade empresarial, na qual os recursos foram pleiteados para uso pela firma individual, penso que não há óbices a que o julgamento e a condenação recaia sobre ambos, por se referir ao recolhimento solidário do débito.
15. A solidariedade, nesse caso, não importaria em bis in idem no tocante ao dano, diferentemente do que se decidiu no Acórdão 2737/2013-TCU-Plenário (Rel. o Min. José Jorge) , porquanto obriga todos à mesma dívida, podendo ela ser cobrada integralmente de um ou de ambos, nos termos da codificação civil (arts. 264 e 265 do CC) . [...]
16. Além do mais, a existência de um CNPJ para a firma individual, embora não importe em personalidade jurídica distinta da do empresário, pode resultar em distinta propriedade de bens, ao menos nos cadastros de diversas entidades, como bancos (contas bancárias distintas) , cartórios de registro de imóveis e departamentos de trânsito (veículos) . Assim, em caso de não recolhimento espontâneo do débito, a condenação solidária da firma detentora do CNPJ e do empresário detentor do CPF conferirá maior eficácia na busca de bens e no ressarcimento em fase de execução da dívida. No caso de uma execução isso se evidencia mais facilmente porque a pesquisa por bens se dá, em regra, mediante o CNPJ ou o CPF informados. Como bem observado pelo Ministro Ubiratan Aguiar, no voto condutor do Acórdão 615/2008-TCU-Plenário, em que pese se tratar de uma mesma personalidade jurídica, há distinção entre os cadastros perante a Receita Federal: [...]'"
49.	Sobre a alegação dos defendentes de que agiram com boa-fé, registro que o exame dessa circunstância por este Tribunal é imposto pelos §§ 2º a 4º do Regimento Interno do TCU, in verbis:
"§ 2º Na oportunidade da resposta à citação, será examinada a ocorrência de boafé na conduta do responsável e a inexistência de outra irregularidade nas contas.
§ 3º Comprovados esses requisitos e subsistindo o débito, o Tribunal proferirá, mediante acórdão, deliberação de rejeição das alegações de defesa e dará ciência ao responsável para que, em novo e improrrogável prazo de quinze dias, recolha a importância devida.
§ 4º Na hipótese do parágrafo anterior, a liquidação tempestiva do débito atualizado monetariamente saneará o processo e o Tribunal julgará as contas regulares com ressalva e dará quitação ao responsável."
50.	A propósito do assunto, a jurisprudência do Tribunal se consolidou no sentido de que se deve examinar a boa-fé objetiva, a qual, nas palavras de Luiz Felipe Bezerra Almeida Simões "leva em consideração a prática efetiva e as consequências de determinado ato à luz de um modelo de conduta social, adotada por um homem leal, cauteloso e diligente, em lugar de indagar-se simplesmente sobre a intenção daquele que efetivamente o praticou" (SIMÕES, Luiz Felipe Bezerra Almeida. A Caracterização da Boa-fé nos Processos de Contas. Revista do Tribunal de Contas da União. Brasília, v. 32, n. 88, abr/jun 2001, p. 73) .
51.	No presente caso, observo que o dirigente da empresa Bureau de Projetos Eireli, agindo em seu nome, atuou com grande distanciamento frente ao padrão de conduta esperado, não obstante possa ter enfrentado alguma dificuldade para cumprir o dever de prestar contas, em razão do falecimento de seu diretor financeiro.
52.	Todavia, além de essa circunstância não constituir um obstáculo intransponível para o cumprimento dessa obrigação constitucional, cabe destacar que o prazo para a apresentação da prestação de contas se encerrou antes do óbito da pessoa supostamente encarregada desse mister, no âmbito da empresa, o que implica que houve negligência do dirigente da pessoa jurídica no cumprimento dos compromissos assumidos perante o MinC. 
53.	Ademais, não se pode olvidar que as irregularidades apuradas nos autos não se limitaram ao não atendimento do prazo para apresentação da prestação de contas. 
54.	Conforme visto, a movimentação financeira dos valores captados se deu ao arrepio do art. 53, § 3º, da Instrução Normativa MinC 1/2013, o que dificultou o estabelecimento de um liame causal preciso entre os recursos em exame e os dispêndios correspondentes. Ademais, não foram apresentados documentos de despesas correspondentes a mais de um terço do montante administrado pela empresa Bureau de Projetos Eireli, o que impediu o conhecimento do destino dado a parcela substancial dos valores administrados. 
55.	Dessa forma, entendo em linha dos pareceres anteriores, que não há como reconhecer a boa-fé dos defendentes para os fins pretendidos, sendo adequado julgamento desde logo das contas da empresa Bureau de Projetos Eireli e do Sr. Giovanni Ribeiro Dias, com fulcro no art. 16, inciso III, alíneas "b" e "c", da Lei 8.443/1992.
56.	Dito isso, passo a examinar as circunstâncias do cometimento da irregularidade, sua gravidade e culpabilidade dos agentes envolvidos, para fins de aplicação de sanção.
57.	Inicialmente, cabe destacar que a jurisprudência desta Corte se consolidou no sentido de que não cabe a imputação de multa a dirigente de empresa individual e à pessoa jurídica, uma vez que isso implica a ocorrência de bis in idem. Tal entendimento constou do voto condutor do Acórdão 5246/2020-TCU-Plenário, sendo oportuno destacar a seguinte passagem do voto do Ministro-Substituto Augusto Sherman:
"20. In casu, penso que a multa deva incidir sobre aquele que exerceu a atividade empresarial, pois o empresário, pessoa natural, se confunde com a firma individual e uma vez que a inscrição do empresário no registro público não cria outra personalidade jurídica, distinta da pessoa natural, como ocorre nas sociedades, para as quais o art. 985 do Código Civil dispõe ser adquirida a personalidade jurídica com a inscrição, no registro próprio e na forma da lei, dos atos constitutivos.".
58.	No já mencionado Acórdão 5797/2020-TCU-Primeira Câmara, tive a oportunidade de aplicar o aludido precedente, quando fiz incidir multa apenas sobre a pessoa física. Seguindo a mesma trilha, cabe analisar as irregularidades, as circunstâncias fáticas e as condutas do Sr. Giovanni Ribeiro Dias.  
59.	No caso, entendo que o agente atuou com grave negligência, pois pactuou com o então MinC a execução de projeto cultural, assumindo diversos compromissos finalísticos e de execução financeira com vistas à regular utilização dos valores captados, os quais, ao final, foram descumpridos, haja vista a ausência de documentos aptos a comprovar a integral utilização dos recursos em apreço. 
60.	Conforme já pontuado, o dirigente atuou com grande distanciamento frente ao dever de cuidado objetivo esperado, pois violou frontalmente diversas disposições da Instrução Normativa MinC 1/2013, o que impediu a verificação do destino de parte significativa dos valores administrados no âmbito do projeto cultural Pronac 13-3696. 
61. 	Desse modo, compreendo que a atitude do Sr. Giovanni Ribeiro Dias no cometimento das infrações é passível de ser punida com multa, por configurar a ocorrência de erro grosseiro na gestão dos recursos públicos. Logo, reputo atendidos os pressupostos do art. 28 da LINDB.
62. 	Quanto ao exame da culpabilidade, não há nos autos elementos que possam sugerir a presença de circunstâncias práticas que tenham impedido a atuação do agente em conformidade com a lei. Não se olvida que o proponente é pessoa ligada ao setor cultural e eventualmente pode não ser habituado com a detalhada normatização que rege o uso de recursos públicos. 
63.	Justamente por essa condição, seria esperado de sua parte uma atitude de maior cautela, até porque, na condição de empresário, deve buscar se cercar de pessoas habilitadas para o cumprimento de suas obrigações legais. Na situação em exame, esse agente deveria lhe prestar o apoio necessário para a execução do projeto cultural, conforme os compromissos e responsabilidades assumidas perante o Poder Público. 
64.	O Sr. Giovanni Ribeiro Dias invocou, em sua defesa, o falecimento de seu diretor financeiro. Como já afirmado, tal circunstância não deve ser considerada um óbice intransponível para a regular execução dos recursos em exame, podendo ser, no máximo, uma atenuante de sua conduta, haja vista a sua condição individual, de pessoa alheia à administração pública, a sugerir que houve, de fato, dificuldades reais que limitaram sua atuação conforme as normas.
65.	Julgo, portanto, ser aplicável o disposto no art. 22 da LINDB, para o fim de impor um fator de redução à pena-base do defendente, considerando os valores de multa que usualmente tenho adotado em processos de minha lavra, nos casos de encaminhamento de prestação incompleta. Segue a redação do dispositivo:
"Art. 22.  Na interpretação de normas sobre gestão pública, serão considerados os obstáculos e as dificuldades reais do gestor e as exigências das políticas públicas a seu cargo, sem prejuízo dos direitos dos administrados.
§ 1º  Em decisão sobre regularidade de conduta ou validade de ato, contrato, ajuste, processo ou norma administrativa, serão consideradas as circunstâncias práticas que houverem imposto, limitado ou condicionado a ação do agente."
66. 	Em pesquisa ao histórico processual do responsável, a fim de perquirir seus antecedentes, observo que ele nunca foi condenado no âmbito desta Corte de Contas.
67.	Por fim, não constam dos autos informações sobre outras circunstâncias agravantes nem sobre a aplicação de sanções de mesma natureza e relativas ao mesmo fato.
68. 	Em face dessas premissas, entendo cabível a aplicação de multa fundada no art. 57 da Lei 8.443/1992 ao Sr. Giovanni Ribeiro Dias, no valor de R$ 18.000,00, que equivale a aproximadamente 20% do valor do débito atualizado.
69.	O percentual adotado para fins de dosimetria da sanção se justifica pela aplicação dos dois fatores de redução supramencionados sobre o valor de multa que costumo aplicar em casos de omissão no dever de prestar contas, seguido do envio de prestação de contas incompleta na fase externa da tomada de contas especial sem a comprovação de parte das despesas executadas (40% do débito) . Tal pena-base foi imposta nos Acórdão 13933/2020-TCU-Primeira Câmara, 1.196/2021-1ª Câmara, 4.029/2021-1ª Câmara e 7.585/2021-1ª Câmara, todos de minha relatoria.
70.	Diante de todo o exposto, VOTO por que seja adotada a deliberação que ora submeto a este Colegiado.
TCU, Sala das Sessões, em 8 de junho de 2021.
BENJAMIN ZYMLER 
Relator